臺灣高等法院臺南分院刑事判決　　　　　　　　九十三年度上訴字第四二三號　Ａ
　　　上　訴　人
　　　即　被　告　丙　○　○
右上訴人因偽造文書等案件，不服臺灣臺南地方法院九十二年度訴緝字第三０號中華
民國九十三年四月二十日第一審判決（起訴案號：臺灣臺南地方法院檢察署九十二年
度偵字第一八００號），提起上訴，本院判決如左：
      主      文
上訴駁回。
      事      實
一、丙○○有竊盜、妨害公務、公共危險、侵占、偽造文書、詐欺、贓物等犯罪前案
    記錄，最後一次因詐欺等案件，分別經法院判處罪刑確定，並定應執行刑為有期
    徒刑四年六月，入監服刑後於民國八十五年九月十四日假釋出監並付保護管束，
    於八十八年四月二十六日縮刑假釋期滿視為有期徒刑執行完畢（本案部分尚未構
    成累犯）。
二、丙○○於前開假釋期間，得知甲○○擬購買汽車，意圖為自己不法之所有，先於
    八十七年八月間某日，向甲○○佯稱：可代為辦理汽車貸款買車，但需先交付訂
    金新台幣（下同）八萬元，其餘車款可分期付款等語，雙方並言明一星期後交車
    ，致甲○○陷於錯誤，誤信丙○○所言為真，同意交付訂金委由丙○○代辦購車
    事宜，但因甲○○現金不足，幾經磋商，丙○○同意甲○○先支付四萬元，交車
    當日再支付其餘四萬元；迨同年月十六日，丙○○遂前往嘉義縣太保市太保里二
    鄰四十七號甲○○住處取得四萬元，應甲○○要求，丙○○當日亦出具「收據」
    一紙，但為避免事後遭追查，丙○○竟隱瞞其真實姓名，基於偽造私文書之犯意
    ，於「收據」上偽簽「乙○○」署名一枚，並蓋用其於不詳時地，利用不知情之
    不詳姓名刻印業者所盜刻「乙○○」印章（未扣案）之印文一枚於「收據」上，
    用以表示係「乙○○」出具該「收據」，持交甲○○，足生損害於乙○○及甲○○。嗣因丙○○取得金錢後即避不見面，甲○○始知受騙，並提出前開「收據」
    正本一紙（經本院扣案）。
二、案經甲○○訴由臺灣嘉義地方法院檢察署檢察官偵查起訴。
      理      由
一、上訴人經本院傳訊未到庭，據其於原審辯稱：「乙○○」係其偏名，告訴人知悉
    其本名為丙○○，其僅於「收據」上簽名，沒有蓋用「乙○○」印章，向告訴人
    收取之四萬元事後已囑託告訴人之胞兄呂佳昌返還云云。
二、經查：
（一）被告確以代辦購車貸款為由，向告訴人取得四萬元，事後並未依約於一星期後
      辦妥購車事宜，亦未歸還四萬元，且未再與告訴人聯絡等事實，迭據告訴人即
      證人甲○○於檢察官偵查及原審審理時分別指訴及結證明確（見八十八年度偵
      字第一八００號偵查卷第三六頁及背面、原審卷第一八二頁至第一八五頁），
      核與證人呂佳昌於原審審理時之結證情節相符（見原審卷第一八六頁至第一八
      八頁）。
（二）被告於檢察官偵查時即自承：除向告訴人聲稱得代辦購車貸款事宜外，不曾幫
      他人辦理過購車貸款相關事宜（見八十八年度偵字第一八００號偵查卷第三七
      頁），且被告當時從事工程業，有公司執照及營利事業登記證各一件附卷可參
      （見八十八年度偵字第一八００號偵卷第三二、三三頁），並非從事汽車買賣
      相關業務，竟以代辦購車貸款為由向告訴人取得金錢，顯見其有行詐之犯意；
      參以被告取得告訴人所支付之四萬元訂金後，並未依約於一星期後交付汽車，
      且事後即未與告訴人聯絡，甚至對於告訴人之電話留言請求回電亦置之不理（
      見原審卷第一九０至一九一頁），益徵其有詐取財物之犯意甚明。
（三）被告雖辯稱其偏名為「乙○○」，告訴人知悉其本名云云，但查，被告於偵查
      時供稱其偏名為「乙○○」，使用之名片均印「乙○○」云云，經檢察官命其
      提出「乙○○」之名片，被告則無法提出等情（見八十八年度偵字第一八００
      號偵卷第三七頁），顯見被告所辯其偏名為「乙○○」云云，乃事後卸責之詞
      ，非可採信。且被告向告訴人聲稱得代辦購車貸款並取得四萬元當時，告訴人
      及證人呂佳昌均僅知悉被告姓張，被告並未表明真正姓名之情，業據告訴人即
      證人甲○○及證人呂佳昌於原審審理時分別結證在卷（見原審卷第一八二頁至
      一八三頁、第一八八頁），堪認被告有刻意隱匿真實姓名以行詐之不法意圖；
      且若告訴人知悉被告真實姓名，則當被告取得金錢而避不見面後，告訴人擬依
      法訴追時，衡諸經驗及論理法則，告訴人必以被告之真實姓名為被告而提出告
      訴，然告訴人係以「乙○○」為被告而提出告訴，且幾經檢察官追查，始確知
      被告真實姓名為丙○○（見八十八年度偵字第一七五號偵查卷），堪認被告所
      辯告訴人知悉其本名乙節，並非真實，從而益徵被告有隱匿真實姓名而行詐之
      犯意。
（四）另按刑法處罰行使偽造私文書罪之主旨，重在保護文書公共之信用，非僅保護
      制作名義人之利益，故所偽造之文書，如足以生損害於公眾或他人，其罪即應
      成立，不問實際上有無制作名義人其人，縱令制作文書名義人係屬架空虛造，
      亦無妨於本罪之成立（最高法院三十一年度上字第一五０五號判例意旨參照）
      。換言之，行為人明知無製作權而冒用製作人之名義製作文書，即該當刑法偽
      造私文書之罪責，縱行為人不確定有無製作名義人存在，而仍擅以製作人名義
      製作文書，因對文書之公眾信用及文書所載之製作名義人權益構成侵害，自亦
      該當偽造私文書罪責。查被告之姓名為丙○○，並未合法更改姓名之事實，除
      據被告自陳在卷外（見八十八年度偵字第一八００號偵查卷第二九頁背面），
      並有被告個人戶籍資料報表一件在卷可稽（見八十八年度偵字第一八００號偵
      查卷第十二頁），其竟冒用「乙○○」名義製作屬私文書性質之扣案「收據」
      ，顯已該當偽造私文書之構成要件。
（五）至被告於原審辯稱：僅於扣案「收據」上簽署「乙○○」姓名，未蓋用「乙○○」印章云云，然查，扣案「收據」上「乙○○」署名為被告所簽、印文為被
      告所蓋用之事實，業據告訴人即證人甲○○結證無訛（見原審卷第一八三頁至
      第一八五頁），且被告既已簽署「乙○○」姓名，衡諸論理法則，除被告外，
      實難認有何人需另行蓋用「乙○○」印章於扣案「收據」上，是被告所辯扣案
      「收據」上「乙○○」印章印文非其蓋用云云，顯亦屬卸責之詞，非可採信。
（七）綜上所述，被告所辯均非可採，此外，復有告訴人提出扣案之「收據」一紙可
      資佐證，事證明確，被告犯行，堪可認定。
三、核被告丙○○所為，係犯刑法第二百十六條、第二百十條之行使偽造私文書罪及
    同法第三百三十九條第一項之詐欺取財罪。被告利用不知情之刻印業者盜刻「乙○○」印章一枚，應論以間接正犯。被告盜刻「乙○○」印章、盜用「乙○○」
    印文及冒簽「乙○○」署名均係偽造私文書之階段行為，又被告偽造私文書後持
    以行使，偽造之低度行為為行使之高度行為所吸收，均不另論罪。被告所犯前開
    行使偽造私文書罪與詐欺取財罪二罪間，有方法目的、原因結果之牽連關係，應
    依刑法第五十五條後段牽連犯之規定，從一重之行使偽造私文書罪處斷。
四、原審認被告罪證明確，因予適用刑法第二條第一項前段、第二百十六條、第二百
    十條、第三百三十九條第一項、第五十五條、修正後第四十一條第一項前段（原
    判決漏載修正後，應予糾正）、第二百十九條，罰金罰鍰提高標準條例第一條前
    段、第二條之規定，審酌被告有竊盜、妨害公務、公共危險、侵占、偽造文書、
    詐欺、贓物等多項犯罪科刑、執行之前案記錄，素行欠佳、其國中畢業、曾任工
    程公司負責人之智識程度、與被害人甲○○原不熟識而藉故行詐之犯罪動機、手
    段、犯罪對被害人乙○○名譽、權益及告訴人甲○○財產權所生之具體危害暨犯
    罪後迄無悔意、未與告訴人達成民事和解之態度等諸般情狀，量處有期徒刑六月
    ，並諭知易科罰金之折算標準。併明刑法第四十一條原規定：「犯最重本刑為
    三年以下有期徒刑以下之刑之罪，而受六月以下有期徒刑或拘役之宣告，因身體
    、教育、職業或家庭之關係，執行顯有困難者，得以一元以上三元以下折算一日
    ，易科罰金。」業於九十年一月四日修正，同年月十日經總統公布，同條第一項
    規定：「犯最重本刑為五年以下有期徒刑以下之刑之罪，而受六月以下有期徒刑
    或拘役之宣告，因身體、教育、職業、或家庭之關係或其他正當事由，執行顯有
    困難者，得以一元以上三元以下折算一日，易科罰金。但確因不執行所宣告之刑
    ，難收矯正之效，或難以維持法秩序者，不在此限。」本件被告犯罪後，刑法第
    四十一條業經修正公布，兩相比較，則新法第四十一條與修正前同法第四十一條
    之規定比較，以修正後之現行新法即裁判時之法較有利於行為人，自應依刑法第
    二條第一項前段規定，適用裁判時之法律規定。本院核其認事用法均無不當，量
    刑亦稱妥適，被告上訴意旨空言指摘原判決不當，為無理由，應予駁回。
五、被告經合法傳喚，無正當理由不到庭，爰不待其陳述逕行判決。
據上論結，應依刑事訴訟法第三百六十八條、第三百七十一條，判決如主文。
本案經檢察官吳萃芳到庭執行職務。
中    華    民    國      九十三      年      九      月      十五      日
                                  臺灣高等法院臺南分院刑事第三庭
                                      審判長法官  陳    義    仲
                                            法官  宋    明    蒼
                                            法官  楊    子    莊
右正本證明與原本無異。
如不服本判決，應於判決送達後十日內向本院提出上訴狀，其未敘述理由者並應於提
出上訴狀後十日內向本院補提理由書（應附繕本)。
                  法院書記官  王    全    龍
中    華    民    國      九十三      年      九      月      十七      日
附錄法條：
中華民國刑法第二百十條 (偽造變造私文書罪)
偽造、變造私文書，足以生損害於公眾或他人者，處五年以下有期徒刑。
中華民國刑法第二百十六條 (行使偽造變造或登載不實之文書罪)：
行使第二百十條至第二百十五條之文書者，依偽造、變造文書或登載不實事項或使登
載不實事項之規定處斷。
中華民國刑法第三百三十九條第一項 (普通詐欺罪)
意圖為自己或第三人不法之所有，以詐術使人將本人或第三人之物交付者，處五年以
下有期徒刑、拘役或科或併科一千元以下罰金。
